臺灣高雄地方法院刑事判決　　　　　　　　　　　　　九十一年度自字第二四五號
　　自　訴　人　丙○○
　　自訴代理人　甲○○
　　被　　　告　己○○
　　被　　　告　戊○○
右列被告等因被訴偽造文書等案件，經自訴人提起自訴，本院判決如左：
    主  文
己○○、戊○○均無罪。
    理  由
一、本件自訴意旨略以：被告己○○、戊○○係夫妻關係，緣座落高雄市○○區○○
    段十二小段第一一四六之０００一地號土地乃自訴人所有，詎被告二人竟基於共
    同犯意之聯絡，於九十年十二月二十六日夥同某自稱「乙○○」之不詳男子，共
    同偽造自訴人之署名及印章，簽蓋於所謂「土地租賃契約書」，而共同偽造租約
    表示以自訴人丙○○名義將上揭新庄段十二小段第一一四六－一地號土地，出租
    予被告戊○○之文書，足以生損害於自訴人。嗣後被告等並持以行使，自居為土
    地承租人之地位，未經自訴人允准，擅自將自訴人所圈圍附連於系爭土地上之圍
    牆拆毀僅剩欄杆，並拆取豎立於土地上之廣告牌，而毀損自訴人之圍牆致令不堪
    用。嗣後被告己○○更將原由自訴人所加設於圍牆上，做為防閑避盜之門鎖毀損
    ，另行換上新鎖，致自訴人無法自由進入自己所有之系爭土地，顯係以不法手段
    妨害自訴人行使權利，因認被告己○○、戊○○涉犯刑法第二百十六條、第二百
    十條行使偽造私文書罪、第二百十七條之偽造印章署押罪、第三百五十四條毀損
    罪及第三百零四條強制罪等犯嫌等語。
二、訊據被告己○○、戊○○均堅決否認右揭犯嫌，辯稱：渠等係在九十年十二月十
    三日於自由時報之廣告欄看到有土地招租啟事，乃以報刊所留之0000000
    000號行動電話與對方聯絡。對方自稱「乙○○」，聲稱系爭土地乃伊家所有
    ，伊有權代理土地所有人丙○○處理土地出租事宜。渠等見該「乙○○」之男子
    有出示地主委託書（但渠未留底本）及土地登記簿謄本，乃不疑而與之訂約。約
    定租賃期限十年，每月租金新台幣（下同）五萬元，押金三十萬元。渠等還有簽
發以高雄縣鳳山信用合作社（下稱鳳山信合社）為付款人，帳號：000000
    00000000－0號帳戶，面額三十萬元支票充作押租金，並經「乙○○」
    兌領，可見渠夫妻均係自信「乙○○」有權代理始與之締約，並無偽造土地租約
    之犯行；嗣因丙○○不承認有同意出租土地情節，渠等為保障乙方權益，乃向新
    莊派出所備案追查自訴人是否有背信、詐欺犯嫌，故而提出土地租約供警方人員
    查辦。至於圍牆、廣告牌是何人損毀，渠等不知情，並無毀損也未曾妨害自訴人
    行使權利之強制罪嫌等語，並提出該報紙廣告招租啟事、支票影本及土地租約各
    件為證。
三、按犯罪事實應依證據認定之，無證據不得推定其犯罪事實，刑事訴訟法第一百五
    十四條定有明文。又「刑事訴訟法上所謂認定犯罪事實之證據，係指足以認定被
    告確有犯罪事實之積極證據而言，該項證據自須適合於被告犯罪事實之認定，始
    得採為斷罪資料」；職故「苟積極證據不足為不利被告事實之認定時，即應為有
    利於被告之認定，更不必有何有利之證據」。至於「告訴人之告訴係以使被告受
    刑事訴追為目的，是其陳述是否與事實相符，仍應調查其他證據以資審認」，如
    自訴人之陳述或舉證，「苟證據不足以證明時，自不能以推測或擬制之方法，以
    為裁判之根據」，以上分經最高法院有二十九年度上字第三一０五號、三十年
    度上字第八一六號、五十二年度台上字第一三００號及四十年度台上字第八六號
    諸判例闡釋甚明。
四、茲綜合本件調查證據及其辯論意旨，析論本件心證之基礎如次：
  (一)被告己○○、戊○○所辯陳各語，已據渠等提出該廣告招租啟事報紙影本及面額
    三十萬元支票影本為據。而經本院函查該付款人鳳山信合社，亦據函答該紙面額
    三十萬元支票確係經執票人「乙○○」者（留記身分證字號：Ｚ0000000
    00、住台北市○○路○段二十四號四樓）臨櫃提領（即未經轉帳逕行提現），
    有該社九十一年十月三十日查覆函乙件在卷足參。經勾稽該提領支票之「乙○○
    」之簽名，與被告庭提之系爭土地租約上共同出租之甲方中之「乙○○」之署押
    ，二者無論在運筆力道、點神韻及行筆走勢悉無不同，目視即可辯識應出自同
    一人手筆。次查被告亦提出當時受要約引誘始而與「乙○○」者締結系爭土地租
    約之九十一年十二月十三日廣告招租啟事之報紙影本附卷足佐。準見，被告等所
    辯稱：係與「乙○○」之人簽訂土地租約等語，應屬可信，而且亦確有自稱「乙○○」名義之人存在，並簽定租約、領取支票，同可肯認。但經本院依該支票影
    本留記之身分證統一編號函查民政主管機關，卻據報查知該Ｚ00000000
    0號身分證字號，乃「統號檢查碼錯誤」即屬偽造之年籍資料，此復有高雄市政
    府民政局九十一年十一月二十九日函答在卷。準見，所謂「乙○○」之人應係假
    造身分年籍，訛詐矇騙自訴人及被告夫婦，應可認定。
  (二)次查，經本院依被告提示招租啟事，函請自由時報追查委刊人資料，雖據該報高
  雄管理處函報委刊人是丁○○女士（住所詳卷），但經本院傳喚丁○○結證供述：
    伊是自由時報廣告組分廣專員，因為諸如本件招租啟事之分類廣告，因每日處理
    數量龐雜，依報社之規定，乃無需留存委刊人身分資料，僅在簡易收據留下對方
    電話以資聯絡，但該類收據亦僅留三個月期限。而社方一律以當時受理委刊之分
    廣專員做為聯線，而本件招租啟事之分類廣告因係我受理，故而社方才陳報法院
    以我為委刊人，但實際並非我刊登，也無法記憶是何人刊登，但可確定的是並非
    庭上被告（己○○、戊○○）委刊等語綦詳（證詞參本院九十一年十二月六日審
    判筆錄）。職故，雖未能就此追查委刊人之身分，但可確認並非被告二人自編自
    導，同可肯認。洵此，被告二人既係在看到土地招租啟事而與對方聯繫，始而與
    自稱有權代理之「乙○○」簽訂土地租約，並預付三十萬元押租金，顯然被告無
    有偽造土地租約之犯行。縱被告於簽約時未予詳查真正所有人即自訴人出租土地
    之真意，或未查究「乙○○」與地主之關係，但此僅止自訴人是否須受租約拘束
    之民事糾葛而已，自訴人主張租約乃被告二人與「乙○○」共同偽造云云，即屬
    推測擬制，不能證明被告等確有偽造印章、簽名，進而偽造租約文書之犯行。至
    於被告等因確信合法承租土地，但經自訴人弗承斯實，被告乃向警所報案備查，
    並提出系爭土地租約供參，核其目的僅在立證並提示證據方法請求追查事件底蘊
    ，即被告等實不知租約之真偽，應可認憑。此與刑法第二百十六條所稱之行使罪
    ，須行為人明知為虛偽不實之文書，仍以偽充真持以使用之犯罪構成要件，二者
    顯不相符，自訴人認被告等此舉觸犯刑法第二百十六條、第二百十條之行使偽造
    私文書罪嫌，同無所據。
  (三)再者，被告二人既自信已合法承租系爭土地，有如前述，渠等居於租賃人之法律
    上地位，對系爭土地自非無管理、使用、收益諸權能，尤其渠等又係在深信已經
    得同出租人之「乙○○」之同意，自得對系爭土地進行整地包括撤除無必要之圍
    籬或換新鎖禁之管理行為。何況觀諸上開撤除鐵皮圍籬、換鎖等舉措，經核均未
    逾土地合理管理使用之必要限度，縱自訴人認有不當或違約情事，亦僅止依租賃
    契約或無權代理之民事爭訟處理，殊不能動輒以毀損或妨害自由（強制罪）刑責
    相繩。再查，被告夫妻前既與自訴人素未謀面，更無相識，此據自訴人明承斯實
    ，可見被告等殊無將自訴人對立為排除於權利行使之可能，即無妨害自訴人行使
    權利之認知當可明證。退一步言，縱認被告等在未確認相對人即出租人權利主體
    前，逕行撤牆換鎖，容有未洽，但被告等顯不具備故意不法之主觀犯意，充其量
    仍僅止過失之民事糾葛範疇。自訴人以此等客觀行為，擬制被告夫妻有主觀故意
    之毀損、強制罪之不法犯意，其舉證尚屬不能證明。
五、綜上所結，本件自訴人認被告等有偽造租約或夥同「乙○○」共同偽造及行使偽
    造文書，即乏積極證據佐憑，自訴人推測或擬制之詞自不足採為不利於被告等之
    事證；至於自訴人舉證之被告等有撤除圍牆、換鎖等行為，縱確認係被告所為，
    因被告並不具主觀不法故意，且本院認屬民事訟爭，自訴人此部分論告，亦不足
    使本院形成有罪之心證，被告等之犯罪事實俱屬不能證明，爰依法諭知被告等均
    無罪之判決。
據上論斷，依刑事訴訟法第三百四十三條、第三百零一條第一項，判決如主文。
中    華    民    國    九十一    年      十二      月      二十        日
                              臺灣高雄地方法院刑事第五庭
                                  法  官  朱  盈  吉
右正本證明與原本無異。
如不服本判決，應於判決送達後十日內，向本院提出上訴狀。
                                  書記官  吳  金  霞
中    華    民    國    九十一    年      十二      月      二十六      日
